臺灣士林地方法院刑事判決
111年度訴字第218號
公  訴  人  臺灣士林地方檢察署檢察官  
被      告  TAM SIU YIN（中文姓名：譚兆然）



選任辯護人  陳致宇律師
            陳孝賢律師
上列被告因違反毒品危害防制條例案件，經檢察官提起公訴（11
0年度偵字第21062號），本院判決如下：
    主  文
TAM SIU YIN犯製造第二級毒品罪，處有期徒刑貳年柒月。
扣案如附表編號1、3至5所示之物均沒收銷燬之，扣案如附表編
號2、6、7所示之物均沒收。
    事  實
一、TAM SIU YIN（中文姓名：譚兆然，下稱TAM SIU YIN）明知
    大麻係毒品危害防制條例第2條第2項列管之第二級毒品，依
    法不得栽種及製造。其於民國109年間，在臺北市某夜店，
    向真實姓名及年籍均不詳、通訊軟體「Wick me」帳號為「y
    oyo952001」之人，以新臺幣（下同）2萬元之價格，購得第
    二級毒品大麻10公克及大麻種子7、8顆，因認在臺灣購買第
    二級毒品大麻之價格昂貴，竟基於製造第二級毒品大麻之犯
    意，自110年4、5月間起，在新北市○○區○○街00○0號住處，
    將前開購得之大麻種子置入培養土內，栽種大麻植株，待大
    麻出苗長成大麻葉後，持附表編號3所示之剪刀摘取大麻葉
    ，以自然風乾方式進行乾燥，使之達於易於施用之程度，以
    此方式製造第二級毒品大麻供己施用。嗣於同年11月4日上
    午7時9分許，經員警持本院所核發之搜索票至TAM SIU YIN
    上開住處執行搜索，扣得其所有如附表各編號所示之物，始
    查悉上情。
二、案經法務部調查局新竹市調查站移送臺灣士林地方檢察署檢
    察官偵查起訴。
    理  由
壹、證據能力：
　　按被告以外之人，於審判外之陳述，雖不符刑事訴訟法第15
    9條之1至第159條之4之規定，而經當事人於審判程序同意作
    為證據，法院審酌該言詞陳述或書面陳述作成時之情況，認
    為適當者亦得為證據。當事人、代理人或辯護人於法院調查
    證據時，知有第159條第1項不得為證據之情形，而未於言詞
    辯論終結前聲明異議者，視為有前項之同意。刑事訴訟法第
    159條之5定有明文。本案下列所引用被告以外之人於審判外
    之陳述，經檢察官、被告TAM SIU YIN及其辯護人均同意作
    為證據，且迄本案言詞辯論終結時均未爭執證據能力（本院
    111年度訴字第218號卷【下稱本院卷】第29頁至第32頁、第
    118頁至第119頁），本院審酌該證據資料製作時之情況，亦
    無違法不當或證明力明顯過低之瑕疵，以之作為證據應屬適
    當，依上開規定，認該供述證據具證據能力。至卷內所存經
    本判決引用之非供述證據部分，經核與本件待證事實均具有
    關聯性，且無證據證明係違反法定程序所取得，依刑事訴訟
    法第158條之4反面解釋，均有證據能力。
貳、實體部分：
一、認定犯罪事實之證據及理由：
  ㈠上揭犯罪事實，業據被告於偵查及本院審理時坦承其確有於
    上開時間，在其前開住處種植大麻後，修剪大麻植株之葉子
    加以陰乾等客觀事實（臺灣士林地方檢察署110年度他字第2
    3754號卷【下稱他字卷】第170頁至第171頁、本院卷第28頁
    至第29頁、第122頁），並有110年4月12日至同年9月11日之
    行動蒐證作業報告表、照片（他字卷第19頁至第70頁）、法
    務部調查局新竹市調查站搜索扣押筆錄、扣押物品目錄表（
    他字卷第135頁至第145頁）、法務部調查局數位證據現場蒐
    證紀錄（臺灣士林地方檢察署110年度偵字第21062號【下稱
    偵卷】第63頁至第80頁）等資料在卷可憑，且有附表各編號
    所示物品扣案可佐；又附表編號1所示大麻葉片殘渣2包、附
    表編號2所示植栽3株，經檢驗結果均含第二級毒品大麻成分
    ，另附表編號3所示剪刀經檢驗結果，亦有第二級毒品大麻
    成分殘留等情，有法務部調查局濫用藥物實驗室110年11月1
    7日調科壹字第11023518600號鑑定書及附件照片在卷足稽（
    偵卷第23頁至第39頁），上開事實，已堪認定。
  ㈡按毒品危害防制條例第4條製造毒品罪之「製造」，係指就原
    料、元素予以加工，使成具有特定功效之成品者而言，除將
    非屬毒品之原料加以化合而成毒品外，尚包括將原含有毒品
    物質之物，予以加工改製成適合施用之毒品情形在內；毒品
    危害防制條例第2條第2項第2款所列之第二級毒品大麻，係
    指長成之大麻植株之花、葉、嫩莖，經乾燥後適合於施用之
    製品而言，故對大麻植株之花、葉、嫩莖，以人工方式予以
    摘取、蒐集、清理後，再利用人為、天然力或機器設備等方
    法，以風乾、陰乾、曝曬或烘乾等方式，使之乾燥，亦即以
    人為方式加工施以助力，使之達於易於施用之程度，自屬製
    造大麻毒品之行為（最高法院102年度台上字第2465號、110
    年度台上字第6134號判決意旨參照）。本案被告雖辯稱：附
    表編號1所示殘渣不是我施用所種植大麻的剩餘，我沒有製
    造大麻云云（本院卷第32頁、第122頁）；其辯護人則為其
    辯護稱：本案附表編號2所示大麻植株均僅為大麻幼株，附
    表編號6所示植物乾燥莖則未檢出第二級毒品大麻成份，是
    針對被告所栽種之大麻植株業已「施以人工方式加工乾燥並
    達於易於施用」之程度部分，僅有被告自白，而無其他證據
    足資補強，亦無被告所乾燥之成品為證，故本案被告所為應
    係構成毒品危害防制條例第12條第3項種植大麻罪；再者，
    毒品危害防制條例第4條第2項之「大麻」，應以「大麻成株
    」為限，本件就被告持有大麻成株並有收成乙節，僅有被告
    之自白，且剛發芽之大麻植株並無達於易於施用之大麻製品
    之可能，故本件被告所為至多僅該當於製造第二級毒品未遂
    罪云云（本院卷第87頁至第111頁刑事辯護狀、本院卷第124
    頁）。然查：
　⒈被告於本院審理中已自承確實有將所種植之大麻植株葉子剪
    下，並將之陰乾等情（本院卷第123頁至第124頁），業如前
    述，佐之被告於調查及偵查中均供稱：我上次吸食大麻是在
    住家中吸食，毒品來源是我自己種植大麻後，將盆栽上面的
    葉子取下來陰乾後自己食用，我總共種了1盆大的及3盆小的
    ，扣案編號14盆栽（即附表編號6所示盆栽）是我已經取下
    葉子自然烘乾後，供自己食用，扣押物編號4、5所示殘渣（
    即附表編號1所示）是我施用完後剩下的殘渣等語（他字卷
    第103頁至第106頁、第169頁至第170頁），又附表編號1所
    示殘渣2包、編號2所示植栽3株，經檢驗結果均含第二級毒
    品大麻成分，附表編號3所示剪刀經檢驗結果則有第二級毒
    品大麻成分殘留，業如前述，核與被告前開於調查及偵查中
    所述相符，復有如附表編號4至7所示之物扣案可佐，則被告
    有以人為方式加工施以助力，且其剪取所栽種之大麻葉經乾
    燥後，已足供立即施用之事實，除被告前開自白外，尚有前
    開客觀事證足資補強，應堪認定，辯護意旨以本案僅有被告
    之自白云云，顯屬誤會。至被告雖辯稱：附表編號1所示殘
    渣並非其施用所種植之大麻之殘渣云云，然附表編號1所示
    殘渣2包若非其施用所製造大麻之剩餘，被告應無可能於調
    查中自白此部分事實，且被告以剪刀剪下大麻葉後陰乾，且
    達於易於程度乙情，業據被告自承在卷，如前所述，是縱被
    告所辯屬實，亦顯不影響被告業已製成可供人施用大麻葉片
    之事實，附此敘明。
　⒉而被告所剪取之大麻葉經乾燥後，既已可供施用，業如前述
    ，則被告前開所為既已無後續必要製程，自屬製造第二級毒
    品大麻既遂。辯護意旨以被告所為僅屬未遂階段，亦有誤會
    ，併予敘明。　　
　㈢綜上，本案事證明確，被告前開犯行堪予認定，應依法論科
    。
二、論罪科刑： 　 
  ㈠按大麻為毒品危害防制條例第2條第2項第2款所規定之第二級
    毒品，依法不得栽種、製造、持有。是核被告所為，係犯毒
    品危害防制條例第4條第2項之製造第二級毒品罪。被告持有
    大麻種子、栽種大麻之低度行為，均為製造之高度行為所吸
    收，又製造後單純持有大麻之低度行為，為製造行為之當然
    結果，均不另論罪。被告自110年4月、5月至同年11月4日為
    警查獲時止，在上開住處，接續栽種大麻，並製造完成烘乾
    之大麻，係基於同一犯意下所為接續行為，各行為間之獨立
    性極為薄弱，依一般社會健全概念，在時間差距上難以強行
    分開，在刑法評價上，以視為數個舉動之接續施行，和為包
    括之一行為予以評價，較為合理，應論以接續犯一罪。
　㈡刑之減輕部分：
  ⒈按毒品危害防制條例第17條第2項規定「犯第4條至第8條之罪
    於偵查及審判中均自白者，減輕其刑」，係為鼓勵是類犯罪
    行為人自白、悔過，並期訴訟經濟、節約司法資源而設。該
    項所謂「自白」，係指被告坦承有犯第4 條至第8 條罪名構
    成要件之行為者而言，其自白內容應包括基本犯罪構成要件
    之事實；至對阻卻責任或阻卻違法之事由，有所主張或辯解
    ，雖為辯護權之行使，仍不失為自白（最高法院105年度台
    上字第3305號、105年度台上字第2931號、105年度台上字第
    2808號判決意旨參照）。經查：本案被告於偵查、本院準備
    程序及審理中均自白有以事實欄所示方法栽種及收成大麻
    葉後加以陰乾等事實，業如前述，被告雖曾主張其所為並非
    製造毒品云云，其辯護人則主張被告所為並非製造第二級毒
    品行為，且其犯行應尚未達既遂之程度云云，然被告就其有
    收成大麻葉加以陰乾等基本事實，業已供認在卷，揆諸前揭
    說明，顯已符合自白要件，不因其對行為階段所主張之法律
    評價與司法機關之認定不同而受影響，自應依毒品危害防制
    條例第17條第2項之規定予以減輕其刑。
　⒉按毒品危害防制條例第4 條第2 項製造第二級毒品罪之法定
    刑為「無期徒刑或10年以上有期徒刑，得併科新臺幣1 千5
    百萬元以下罰金」，然同為製造第二級毒品之人，其原因動
    機不一，犯罪情節未必盡同，或有極具規模之大量製造者，
    亦有小量製造、中、小盤之分，甚或僅止於熟識友人間之互
    通有無或製造後供自己使用者，其製造行為所造成危害社會
    之程度自屬有異，但法律規定科處此類犯罪，所設之法定最
    低本刑卻同為「10年以上有期徒刑」，縱因偵審均自白犯罪
    而應減輕其刑，仍不可謂不重。於此情形，自非不可依客觀
    之犯行與主觀之惡性二者加以考量其情狀，是否有可憫恕之
    處，適用刑法第59條之規定酌量減輕其刑，期使個案裁判之
    量刑，能斟酌至當，符合比例原則。查本案被告所犯製造第
    二級毒品罪，係在前開住處以事實欄所示方式栽種進而製
    造大麻，規模尚屬有限，繼以手工剪裁，並未使用設備，僅
    放置自然乾燥，製造之數量甚少，顯難比擬大規模栽種製造
    ，且被告自陳係供自己施用，本案亦未查得被告確有對外販
    售牟利之事證，足認被告製造大麻情節之惡性尚非重大，是
    以被告本案製造第二級毒品犯行，依毒品危害防制條例第17
    條第2 項規定減刑，縱處以最低刑度即有期徒刑5 年，仍嫌
    過重，實屬情輕法重，故本院依其情狀，就被告本案犯行，
    適用刑法第59條之規定酌減其刑，並依法遞減之。至辯護意
    旨雖請求給予被告自新之機會云云（本院卷第126頁），然
    經本院依規定為上述刑之遞減後，仍非為「二年以下有期徒
    刑、拘役或罰金」等刑之宣告，顯與刑法第74條得緩刑宣告
    之前提要件不符，是其所請未能審酌，併予敘明。
  ㈢爰以行為人之責任為基礎，並審酌被告知悉大麻為列管毒品
    ，具有高度成癮性，戕害國人身心健康，危害社會秩序，向
    為國法所厲禁，猶無視國家杜絕毒品犯罪之禁令，自行栽種
    、製造第二級毒品大麻，其法治觀念薄弱，行為偏差，所為
    誠屬非是，惟念其犯後坦承犯行之態度（僅曾爭執是否為製
    造毒品，及是否已達既遂程度），及其製造之大麻數量非鉅
    ，情節尚非甚重，考量被告自承其為高中畢業之智識程度，
    現已婚、有2個未成年小孩，做餐廳工作，月薪約3萬元，須
    扶養子女之家庭生活經濟狀況，暨被告因從事政治運動而流
    亡至臺灣，精神壓力甚大，故而栽種及施用大麻以舒解壓力
    之犯罪動機、目的等一切情狀，量處如主文所示之刑，以示
    懲儆。
三、沒收部分
　  按查獲之第一級、第二級毒品及專供製造或施用第一級、第
    二級毒品之器具，不問屬於犯罪行為人與否，均沒收銷燬之
    ；違禁物，不問屬於犯罪行為人與否，沒收之，毒品危害防
    制條例第18條第1項前段及刑法第38條第1項分別定有明文；
    次按犯第4條至第9條、第12條、第13條或第14條第1項、第2
    項之罪者，其供犯罪所用之物，不問屬於犯罪行為人與否，
    均沒收之，毒品危害防制條例第19條第1項亦定有明文。又
    毒品危害防制條例第2條第2項第2款所列第二級毒品大麻，
    係指長成之大麻植株之花、葉、嫩莖，經乾燥後適合於施用
    之製品而言（最高法院110年度台上字第2575號判決意旨參
    照）；大麻之種子、幼苗或植株，縱含有第二級毒品大麻之
    成分，如未經加工製造成易於施用之製品，應僅屬製造第二
    級毒品大麻之原料而已，尚難認係第二級毒品（最高法院99
    年度台上字第2048號號判決可資參照）。查：
　㈠扣案如附表編號1所示大麻殘渣2包，均檢出大麻成分，業如
    前述，均為查獲之毒品，除經取樣鑑驗用罄部分失其違禁物
    之性質，無庸沒收外，不論屬於犯罪行為人與否，爰依毒品
    危害防制條例第18條第1項前段規定沒收銷燬之，其包裝袋
    上沾附毒品難以析離，亦無析離之實益與必要，應視同毒品
    併予沒收銷燬。
  ㈡扣案如附表編號3所示之剪刀1支，係製造第二級毒品大麻所
    用之相關器具，經檢驗其上殘留有第二級毒品大麻成分；而
    扣案如附表編號4所示之煙管及編號5所示之水煙斗各1支，
    經檢驗其上亦均殘留有第二級毒品大麻成分（詳見附表所示
    ），前開物品上殘留之大麻成分實難以與該等器具完全析離
    ，應均視為遭查獲持有之第二級毒品，爰均依毒品危害防制
    條例第18條第1 項前段規定，諭知沒收銷燬之。
　㈢如附表編號7所示之培養土1包，為員警在被告前開住處搜索
    扣得，係供犯本案種植大麻並製造第二級毒品所用之物乙節
    ，為被告所供認在卷（本院卷第32頁）；又扣案如附表編號
    2所示大麻植株3株，雖經檢驗結果均含有第二級毒品大麻成
    分，業如前述，然揆諸上開說明，該大麻植株本身並非第二
    級毒品大麻，屬製造第二級毒品大麻之原料，上開物品不問
    屬於犯罪行為人與否，爰均依毒品危害防制條例第19條第1
    項規定宣告沒收。
　㈣又行政院依據毒品危害防制條例第2條第3項公告之「毒品之
    分級及品項」規定（見毒品危害防制條例第2條第2項第2款
    所示附表二編號24所載），列屬第二級毒品之大麻，並不包
    括大麻全草之成熟莖及其製品（樹脂除外），及由大麻全草
    之種子所製成不具發芽活性之製品，質言之，整株大麻（即
    大麻全草）中，應只有成熟莖、根以外部分，係屬列管之第
    二級毒品。是扣案如附表編號6所示之盆栽（含植物乾燥莖
    ），依前開規定，非屬該條例所列管之毒品，尚無依同條例
    第18條第1 項前段沒收銷燬之必要。然仍係被告為製造第二
    級毒品大麻，於種植大麻植株及製造大麻過程中，所產生而
    取得之物，業據被告供陳在卷（他字卷第105頁），爰依毒
    品危害防制條例第19條第1項規定宣告沒收。
　㈤至在被告前開住處扣得之無植栽盆栽1盆、噴槍1支、抽風設
    備1台及烤箱1台，業據被告於調查及本院準備程序時否認與
    本案犯行有關（他字卷第106頁至第108頁、本院卷第32頁）
    ，而本案卷內亦查無確切證據證明上開扣案物與被告本案犯
    行有關，自無從併予宣告沒收，末此敘明。
據上論斷，應依刑事訴訟法第299 條第1 項前段（依刑事判決精
簡原則，僅記載程序法條文），判決如主文。
本案經檢察官甲○○提起公訴，檢察官江玟萱到庭執行職務。
中　　華　　民　　國　　111 　年　　9 　　月　　21　　日
                  刑事第三庭　審判長  法  官  黃怡瑜
　　　　　　　　　                    法  官  黃瀞儀
　　　　　　　　　                    法  官  李郁屏
以上正本證明與原本無異。
如不服本判決，應於判決送達後20日內向本院提出上訴狀（應抄
附繕本），並應敘述具體理由。其未敘述上訴理由者，應於上訴
期間屆滿後20日內向本院補提理由書 (均須按他造當事人之人數
附繕本 )「切勿逕送上級法院」。告訴人或被害人如對於本判決
不服者，應具備理由請求檢察官上訴，其上訴期間之計算係以檢
察官收受判決正本之日期為準。
因疫情而遲誤不變期間，得向法院聲請回復原狀。　　　　　　
                                      書記官  李登寶
中　　華　　民　　國　　111 　年　　9 　　月　　21　　日
附錄本案論罪科刑法條全文
毒品危害防制條例第4條
製造、運輸、販賣第一級毒品者，處死刑或無期徒刑；處無期徒
刑者，得併科新臺幣3千萬元以下罰金。
製造、運輸、販賣第二級毒品者，處無期徒刑或10年以上有期徒
刑，得併科新臺幣1千5百萬元以下罰金。
製造、運輸、販賣第三級毒品者，處7年以上有期徒刑，得併科
新臺幣1千萬元以下罰金。
製造、運輸、販賣第四級毒品者，處5年以上12年以下有期徒刑
，得併科新臺幣5百萬元以下罰金。
製造、運輸、販賣專供製造或施用毒品之器具者，處1年以上7年
以下有期徒刑，得併科新臺幣1百50萬元以下罰金。
前五項之未遂犯罰之。
附表
編號 扣案物 數量 備註 1 葉片殘渣 2包 合計淨重0.06公克，經檢驗均含第二級毒品第24項大麻成分（法務部調查局110年11月17日調科壹字第11023518600號鑑定書及附件）。 2 大麻植株盆栽 3盆 1.其上植株檢品經檢驗均含第二級毒品第24項大麻成分（法務部調查局110年11月17日調科壹字第11023518600號鑑定書及附件）。 2.重量分別為15.98公克、14.11公克、15.47公克（法務部調查局新竹市調查站扣押物品清單）。 3 剪刀 1把 經檢驗有第二級毒品第24項大麻成分殘留（法務部調查局110年11月17日調科壹字第11023518600號鑑定書及附件）。 4 煙管 1支 經檢驗有第二級毒品第24項大麻成分殘留（法務部調查局110年11月17日調科壹字第11023518600號鑑定書及附件）。 5 水煙斗 1支 經檢驗有第二級毒品第24項大麻成分殘留（法務部調查局110年11月17日調科壹字第11023518600號鑑定書及附件）。 6 盆栽 1盆 經檢視為植物乾燥莖而未檢驗（法務部調查局110年11月17日調科壹字第11023518600號鑑定書及附件） 7 培養土 1包